臺灣花蓮地方法院民事判決　九十一年度訴字第五五號
　　原　　　告　乙○○
　　被　　　告　甲○○
　　　　　　　　丙○○
右當事人間請求返還借款事件，本院判決如左：
    主      文
原告之訴及假執行之聲請均駁回。
訴訟費用由原告負擔。
    事      實
甲、原告方面：
  一、聲明：被告甲○○或被告丙○○應給付原告新台幣（下同）一百零三萬三千六
      百零八元，及自本件起訴狀繕本送達翌日起至清償日止，按年息百分之五計算
      之利息；原告並願供擔保請准宣告假執行。
  二、陳述：被告甲○○為現任花蓮縣縣議員，前於八十三年八月間間需款孔急，向
      原告調借款項週轉，因兩造為舊識，原告乃開立付款人為花蓮區中小企業銀行
      中山分行，受款人為林鳳璇，發票日為八十三年八月二十七日，面額新台幣（
      下同）一百零八萬三千六百零八元之支票一紙，並於花蓮市○○路八七七號被
      告甲○○住處交付，被告甲○○則將上開支票交其員工連淑君提示付款。且依
      照證人連淑君於鈞院證稱系爭支票「應是甲○○或丙○○交給我」等語，被告
      丙○○亦可能為借款人，故亦追加被告丙○○為被告。詎日後原告屢次要求被
      告返還借款，被告均置之不理，為此爰依消費借貸之法律關係，訴請判決如訴
      之聲明所示。
  三、證據：偕同證人連淑君到庭作證。
乙、被告方面：
  一、聲明：駁回原告之訴及其假執行之聲請；如受不利判決，願供擔保請准宣告免
      假執行。
  二、陳述：
    (一)不同意原告追加被告丙○○，並否認兩造間有消費借貸關係。被告甲○○婚後
      僅負責日常家務，並未過問理財事項，直至配偶丙○○因案服刑，才於八十七
      年七月起擔任花蓮市市民代表，並負擔家計，被告甲○○並未與原告有何金錢
      上之往來，對於原告所稱之上開支票，被告甲○○並不知悉。
    (二)緣「消費借貸為要物契約，因金錢或其他代替物之交付而生效力，為民法第四
      百七十五條所明定，則關於借貸之成立，如有爭執，自應由主張已為金錢或其
      他代替物交付之貸與人負舉證之責。」（最高法院70年度台上字第3137號判決
      ）；「當事人主張有金錢借貸關係存在，須就其發生所須具備之特別要件即金
      錢之交付及借貸意思表示互相一致負舉證之責任，若僅證明有金錢之交付，未
      證明借貸意思表示互相一致者，尚不能認為有金錢借貸關係存在。」（最高法
      院81年度台上字第2372號判決）。基上判決足徵，對於主張消費借貸法律關係
      之存在，原告不獨須證明其確與交付金錢予被告，更須證明雙方意思表示一致
      ，所交付之金錢確為成立消費借貸契約而交付。本案原告於起訴狀主張，被告
      於八十三年八月間，向其調現週轉，伊乃交付可轉讓之台銀支票（票據明細如
      原告起訴狀所載），並於被告住處交付予被告之員工連淑君提示付款。第查：
      證人連淑君於庭訊時證稱：「至於什麼原因獲取這張支票我就不知道，這張支
      票我到銀行辦理提示，提示後的流向不記得了。」；詢以：「妳任職時間為何
      ？」，伊答以：「大約七年前，雇主是丙○○，我當時經手的支票都是丙○○
      方面的業務，不包括甲○○個人的財物往來。」；揆其證述容可歸納所后結論
      ：（一）、渠收受涉案支票原因不敢確定；（二）、該張支票提示後，所得金
      錢流向已不復記憶；（三）、伊於七年前乃受僱於丙○○，並非被告；（四）
      、伊於受僱丙○○在職期間，並未處理被告個人財務。基上原告迄今尚無從證
      明，該支票提示後，其金錢交由被告收受；即或該金錢流予被告，亦無法證明
      其交付金錢乃為借貸予被告之用。次查，涉案支票上有二背書人，分別為原告
      乙○○，及證人連淑君，並沒有任何被告或丙○○之姓名於票據上記載，愈證
      該支票並未經被告或丙○○經手無疑。連淑君乃丙○○為花蓮縣議員在職期間
      所僱用，斯時被告猶為家庭主婦，根本無需也不可能經家人允許向原告貸取一
      百餘萬之鉅款。遲至八十七年七月間被告競選花蓮市民代表，方才開始過問家
      庭經濟，殊無於八十三年間向原告為鉅額借貸之理。再按八十三年間被告之夫
      丙○○活躍於政壇，甚至尚參選立法委員，極多人對於丙○○參選寄予厚望原
      告亦然，選舉捐款紛至蹈來。嗣丙○○並未能順利當選，即或斯時原告曾予丙
      ○○涉案款項，（被告否認，經被告詢問夫丙○○亦加否認）可能亦是單純委
      東河之競選捐款（僅為猜測），而非如原告所主張乃消費借貸。頃因被告於年
      前當選花蓮縣議員，原告認被告有固定收入，方才突發奇想，將陳年捐款張冠
      李戴，再編纂消費借貸之法律關係，提起本件訴訟。末查，涉案支票金額為新
      台幣一百零三萬三千六百零八元，倘係消費借貸應是整數，一百萬元有之，一
      百零三萬元或有之，殊無零頭三千六百零八元之理。基上原告主張貸予被告鉅
      款，無法證明渠有交付金錢予被告之事實，亦未證明兩造有金錢借貸契約之存
      在，對於消費借貸之清償期若何？於何地清償？利息若干等意思表示之內容更
      付諸闕如。原告既未盡主張有利於已之事實應負舉證責任之責，其請求被告給
      付如訴之聲明所示之金額並無理由，爰請鈞院駁回原告之訴如答辯之聲明。
丙、本院依職權函請花蓮區中小企業銀行中山分行說明上開支票是否業經提示兌現，
    該行則以（九一）蓮銀山字第三二號函回覆。
    理      由
一、按訴狀送達後，原告不得將原訴變更或追加他訴，但請求之基礎事實同一者不在
    此限，民事訴訟法第二百五十五條第一項第二款定有明文。本件原告所請求之對
    象原僅針對被告甲○○，嗣雖追加被告丙○○，但仍本於同一時地所產生之消費
    借貸關係，應屬同一之基礎事實，揆諸上開規定，縱被告不同意訴之追加，本院
    應仍准許之，是被告就此部分所為抗辯，應無理由。
二、另按當事人主張有利於己之事實者，就其事實有舉證之責任，民事訴訟法第二百
    七十七條前段定有明文。原告主張其與被告甲○○或被告丙○○間存有上開消費
    借貸契約之對己有利之之事實，既經被告所否認，原告對此即負有舉證之責任。
    原告雖偕同證人連淑君到庭作證，並請求本院函查上開支票之兌領情形，然連淑
    君到院僅證稱：我在受僱於甲○○期間經手這張支票，應該是甲○○或丙○○交
    給我，至於什麼原因獲取這張支票我就不知道，這張支票我到銀行辦理提示，提
    示後資金流向不記得了．．大約七年前，雇主是丙○○，我當時經手的支票都是
    丙○○方面的業務，並不包括甲○○個人的財務往來等語；而原告請求函查上開
    支票之兌現情形，依照花蓮區中小企業銀行中山分行以（九一）蓮銀山字第三二
    號函回覆情形，僅見連淑君於上開支票背面簽名及正面蓋有現金兌訖之截章。前
    揭二項證據均僅能證明上開支票係由原告交予被告之受僱人連淑君提示並經兌現
    之事實，但尚不足以推論兩造間有消費借貸之合意存在。此外，原告既未能再為
    其他舉證。
三、從而，就原告於本件所主張之消費借貸返還請求權，仍難認原告已為適切之證明
    ，故其請求判決如其訴之聲明所示，即無理由，應予駁回。
四、原告陳明願供擔保，請求宣告假執行部分，因其訴業經駁回，其假執行之聲請即
    失所附麗，應併予駁回。
五、據上論結：本件原告之訴為無理由，依民事訴訟法第七十八條，判決如主文。
中　　　華　　　民　　　國　　九十一　　年　　　五　　　月　　十四　　　日
　　　　　　　　　　　　臺灣花蓮地方法院民事庭
~B法　　　官　郝燮戈
右正本証明與原本無異。
如對本判決不服，應於送達後廿日內，向本院提出上訴狀（應抄附繕本）。
~B法院書記官　高明正
中　　　華　　　民　　　國　　九十一　　年　　　五　　　月　　十五　　　日
